臺灣彰化地方法院交通事件裁定　　　　96年度交聲字第593號
原處分機關　交通部公路總局臺中區監理所彰化監理站
異　議　人　甲○○
即受處分人
上列異議人因違反道路交通管理處罰條例案件，對於交通部公路
總局臺中區監理所彰化監理站於民國九十六年七月二日彰監四字
第裁00－000000號處分不服，聲明異議，本院裁定如下
：
      主  文
原處分撤銷。
甲○○不罰。
      理  由
一、原處分意旨略以：受處分人甲○○於八十八年六月十五日十
    一時三十分許，駕駛車牌號碼ＰＴ－九一一八號自小客車，
    行經大村鄉○○路○段五十號因「汽車未領用牌照行駛」違
    規，為彰化縣警察局員林分局當場舉發，爰依道路交通管理
    處罰條例第十二條第一項第一款規定，裁處鍰新臺幣七千二
    百元等語。
二、聲明異議意旨則以：伊之車子已於八十八年六月十一日註銷
    牌照、報廢，怎會因無牌照行駛違規，且監理站遲至九十六
    年七月二日方作成裁決，故依行政罰裁處權因三年期間之經
    過而消滅之規定，請求撤銷原處分等語。
三、惟按行政行為應受法律及一般法律原則之拘束；行政行為，
    非有正當理由，不得為差別待遇，行政程序法第四條、第六
    條分別定有明文。又平等原則為行政法之一般法律原則，係
    由憲法第七條所衍生，也稱為禁止差別待遇原則，意指行政
    權的行使，不論在實體上或程序上，相同事件應為相同處理
    ，非有合理的正當理由，不得為差別待遇，此落實在行政法
    之具體表現即同法第六條之規定；並由憲法第七條之平等原
    則亦導出「禁止恣意原則」，意指在行政的領域裡，行政機
    關在作成決定之際，僅能依事理的觀點為行為，而且其所作
    成的一切處置，均應與其所擬規制的實際狀態相當，此處所
    謂之「恣意」是指任性、專斷毫無標準且隨個人好惡之決定
    。而禁止恣意原則，不僅禁止故意的恣意行為，復禁止任何
    客觀上違反憲法基本精神及事物本質行為，因此，所謂恣意
    ，實際上等同於欠缺適當的、充分的事理上理由。次按違反
    道路交通管理事件行為人，未依規定自動繳納罰鍰，或未依
    規定到案聽候裁決，處罰機關應於舉發違反道路交通管理事
    件通知單送達二個月內依標準表逕行裁決之，違反道路交通
    管理事件統一裁罰標準及處理細則第四十四條第一項定有明
    文。此項規定顯係主管機關即交通部與內政部，為補充前揭
    道路交通管理處罰條例漏未對處罰機關於受理違反道路交通
    管理事件裁決時效，所為之補充性質行政命令，然因該細則
    第四十四條第一項並未規定處罰機關違反「二個月」期間之
    規定時，有失權之效果，故解釋上該規定屬訓示之規定，但
    處罰機關仍不得恣意違反上開「二個月」之期間，如處罰機
    關遇有違反道路交通管理事件行為人，未依規定自動繳納罰
    鍰，或未依規定到案聽候裁決時，未依上開行政命令之規定
    於舉發違反道路交通管理事件通知單送達二個月內依標準表
    逕行裁決，竟無故延宕數年後始加以裁決，致使受處分人對
    違規之事實有爭執時，因時間之經過，致未能即時、適時提
    出有利之證據，而蒙受重大之不利益，此處罰機關無故延宕
    達數年始逕行裁決之行為，實已違反主管機關所頒違反道路
    交通管理事件統一裁罰基準及處理細則第四十四條第一項規
    定，及行政程序法第六條禁止差別待遇原則，以及行政程序
    法第8條所定：「行政行為應以誠實信用之方法為之，並應
    保障人民正當合理之信賴。」揭示之信賴保護原則，而屬恣
    意行為。（臺灣高等法院暨所屬法院九十四年法律座談會刑
    事類提案第十八號討論決議可資參照）
四、再按國家刑罰權對於情節較重等刑事犯罪行為，尚且有時效
    之規定，行政秩序罰均屬輕微之違法行為，豈有永久追訴處
    罰之理？況且，行政罰法業於九十四年一月十四日經立法院
    三讀通過，於九十四年二月五日公布，並預示於公布一年後
    即九十五年二月五日施行。雖本件行政罰法於舉發當時尚未
    公布施行，但觀之行政罰法第二十七條第一項規定：「行政
    罰之裁處權，因三年期間之經過而消滅。」第二項規定：「
    前項期間，自違反行政法上義務之行為終了時起算。但行為
    之結果發生在後者，自該結果發生時起算。」及參照該條立
    法意旨：「本條係有關行政罰裁處權時效之規定。按行政罰
    裁處權之行使與否，不宜懸之過久，而使處罰關係處於不確
    定狀態，影響人民權益，惟亦不宜過短，以免對社會秩序之
    維護有所影響，爰於第一項定其消滅時效為三年。第二項並
    就時效之起算點加以明定，以杜紛爭。至行政罰之執行時效
    ，則依行政執行法第七條第一項規定處理。」可知，原處分
    機關對於違反道路交通管理事件行為人，其是否行使裁罰權
    ，實不宜久懸不決，而使處罰關係處於不確定狀態，致影響
    人民權益。據此，行政罰法於舉發當時雖尚未公布施行，然
    原處分機關於本案裁決時，該法既已公布施行，即應適用該
    法第二十七條有關行政罰裁處權時效之規定，以審酌主管機
    關之處分。是本件行政罰之裁處權亦已因三年期間之經過而
    消滅。
五、末查，行政罰法第四十五條第二項雖規定本法施行前違反行
    政法上義務之行為應受處罰而未經裁處者，其裁處權時效自
    本法施行之日起算，惟本院審酌受處分人自本件違規時起算
    ，至行政罰法施行之日止，原已逾行政罰法第二十七條第一
    項規定之裁處權時效期間，依當時已公布尚未施行之行政罰
    法，原可合理預期或信賴將不再受裁處。若將其裁處權時效
    期間重行自行政罰法施行日起算，而使受處分人立於與行政
    罰法施行日違規定其他行為人適用相同裁處權時效之地位，
    實有違憲法揭示之平等原則，及所衍生之信賴保護原則。綜
    上所述，本件受處分人違反道路交通管理事件，既經於八十
    八年六月十五日掣單舉發，乃原處分機關竟遲至九十六年七
    月二日始對該違規案件作出裁決，距違規行為之日已逾八年
    之久，此有卷附舉發違反道路交通管理事件通知單，及違反
    道路交通管理事件裁決書等可按，顯逾上開違反道路交通管
    理事件統一裁罰標準及處理細則第四十四條第一項裁決期限
    之規定，且屬情節重大，經本院遍閱全卷亦難認原處分機關
    此番延宕有何正當、合理之理由，則原處分機關對受處分人
    所為之裁決，顯已違反行政程序法第六條所揭櫫之平等原則
    而違反情節重大，是其處分難認屬合法。是本件異議為有理
    由，爰裁定如主文所示。
六、依道路交通案件處理辦法第二十條前段，裁定如主文。
中　　華　　民　　國　　96　　年　　8 　　月　  9 　　日
                     交通法庭         法　官　紀佳良
上列正本證明與原本無異。
如不服本裁定，應於裁定送達後5日內向本院提出抗告狀（應附
繕本）。
中　　華　　民　　國　　96　　年　　8 　　月　　9 　　日
                                      書記官  詹國立
